【裁判字號】    92,小上,180
【裁判日期】    921217
【裁判案由】    返還不當得利
【裁判全文】
臺灣臺北地方法院民事判決                        九十二年度小上字第一八０號
    上  訴  人  乙○○
    訴訟代理人  簡麗雪
    被上訴人    甲○○
當事人間請求返還不當得利事件，上訴人對於中華民國九十二年九月八日臺灣臺北地
方法院臺北簡易庭九十二年度北小字第五三三號第一審小額民事判決提起上訴，本院
判決如下：
    主  文
上訴駁回。
第二審訴訟費用新台幣壹仟伍佰元由上訴人負擔。
    事  實
甲、上訴人方面：
一、聲明：
（一）原判決廢棄。
（二）被上訴人應給付上訴人新台幣（下同）貳萬零捌佰拾元，並自起訴狀送達
      翌日起至清償日止按年息百分之五計算之利息。
二、陳述：
（一）原判決違反民事訴訟法第四百零一條第一項及第四百條第一項既判力之規定：
      訴外人台北市政府曾以民國四十五年八月二十七日、同年八月三十日之收購協
      議，訴請地主（包括上訴人在內）將協議收購之土地（包括坐落台北市○○區
      ○○段一小段五七四地號，面積一千一百零七平方公尺之土地，以下稱系爭土
      地）所有權移轉登記與台北市政府，業經三審判決（臺灣臺北地方法院六十九
      年度訴更字第一○八號、臺灣高等法院七十年度上字第三三五○號、最高法院
      七十三年度台上字第一三七五號判決）認定上開以鄭沈配名義與台北市政府成
      立之收購協議無效，判決台北市政府敗訴確定在案。最高法院七十七年度上更
      字(二)字第一九六號判決亦同此認定。被上訴人既以前開收購協議為其抗辯之依
      據，且其係因台北市政府移轉或交付而占有系爭土地，為台北市政府之繼受人
      ，依民事訴訟法第四百條規定，前述確定判決對被上訴人有拘束力。惟原審判
      決竟謂被上訴人非上開各判決之當事人，不受既判力之拘束，明顯違反法令。
（二）原判決有判決理由矛盾之違法：
    1.原審判決理由要領二之(一)欄中記載「經最高法院七十三年度台上字第一三七五
      號民事判決以罹於時效為由判決台北市政府敗訴」，且同欄中後段亦載明「至
      於上開臺灣高等法院七十年度上字第三三五○號、最高法院七十三年度台上字
      一三七五號判決雖認定以鄭沈配名義簽訂之收購協議無效及最高法院七十七度
      上更(二)字第一九六號判決認定收購協議無效：：：」，然於理由要領中三認定
      「綜上所述，原告共有系爭土地係由台北市政府基於合法成立生效之收購協議
      向訴外人鄭沈配之全體繼承人即地主收購：：：」，判決理由前後矛盾。
    2.上訴人之先父鄭文章、先祖母鄭黃娥未曾將系爭土地所有權狀繳交給台北市政
      府，且於六十八年六月間持原土地有權狀向地政事務所辦理繼承登記，原判決
      認定鄭玉須以「鄭沈配代表人」名義於五十八年間向台北市政府具函申請給付
      收購土地價款，並非真實。原判決既認上訴人為合法繼承取得系爭土地所有權
      ，又採認上開鄭玉須之函文，判決理由顯有矛盾。
（三）原判決不適用法規，認定事實全無法令根據，而誤認該台北市政府收購協議記
      錄為有效：
    1.鄭黃娥等並未授權鄭貢槌、鄭再吉與台北市政府協議價購土地及請領土地價款
      部分：
      (1)土地登記所有權人鄭沈配早於三十三年八月十六日死亡，自無可能在四十五
        年間授權鄭貢槌與台北市政府協議，該協議自屬無效。
      (2)上訴人之祖母鄭黃娥未授權，鄭貢槌、鄭再吉與台北市政府簽訂任何買賣契
        約，鄭貢槌、鄭再吉在協調記錄上簽名處分系爭土地，未得其他公同共有人
        全體之同意，僅為其個人之行為，上訴人、鄭文章、鄭黃娥均不受該協議之
        拘束。
      (3)協議記錄未附有任何獲鄭貢槌、鄭再吉授權之證明文件，被上訴人亦未證明
        鄭貢槌等係經全體繼承人授權簽訂協議，自不能認定鄭沈配之全體繼承人已
        同意出售系爭土地。原審判決，竟認定鄭貢槌獲得其他鄭沈配繼承人之授權
        ，顯然違背經驗法則。
      (4)又原審卷附訴外人鄭德仁、鄭木通等二十四人於七十七年間出售與吳讚之不
        動產買賣契約書中，並未列載已逝之「林英、鄭沈配」為當事人，而係列載
        各實際所有權人為賣方，原判決謂該不動產買賣契約當事人為林英、鄭沈配
        而推論鄭貢槌係獲授權，違反經驗法則。
    2.台北市政府已自承收購協議無效，不得因事後之行政配合與協助措施，使收購
      協議變為有效：
      (1)台北市政府財政局於七十六年一月十九日之報告已自承四十五年間與地主所
        訂之收購協議為無效。
      (2)台北市政府收購系爭土地之作為有瑕疵，致拆遷戶及遭冒名協議之地主均蒙
        其害，則於事後協助及配合處理系爭土地相關事宜，乃補救措施，並不因此
        使得該對上訴人無效之收購協議，變為有效；原判決以台北市政府之事後協
        調及行政上之協助，即謂上訴人之被繼承人鄭文章、鄭黃娥未曾同意出售土
        地及允諾土地供台北市政府使用，明顯與事實及法理不合。
      (3)台北市政府既未依法取得上訴人系爭土地所有權應有部分，即無權將系爭土
        地交付或租賃給被上訴人使用；況其亦於前判決敗訴確定後之七十四年一月
        間，終止與占用系爭土地建屋之被上訴人租約，被上訴人並無從依據前開收
        購協議主張合法、有權占有系爭土地。
      (4)再者，台北市政府一再協調系爭土地地主與
        初之疏失，以行政力介入協調及行政措施配合之手段，作為補救。故原判決
        以台北市政府一再協調兩造儘量達成土地買賣及給予行政上配合與協助，而
        推論四十五年間地主已允諾先行提供土地予拆遷戶建屋使用，屬違反論理法
        則。
    3.七十七年間兩造並未就買賣系土地達成協議：
      (1)七十七年十一月十一日上訴人未參加台北市政府邀約之協調會，該會結論對
        上訴人並無拘束。
      (2)七十七年十一月十一日之「決購會議記錄」僅係買賣預約性質，雙方既未正
        式簽訂本約，系爭土地之不動產契約即未成立、生效，原判決認為七十七年
        十一月十一日兩造已達成買賣協議，顯屬違誤。
（四）原審判決違背證據法則：
    1.原判決指稱被上訴人占用系爭土地二十餘年，上訴人方面均未異議，與事實不
      合。上訴人之被繼承人於七十三年十一月間知悉系爭土地上遭被上訴人及其他
      占用人非法興建房屋，即向台北市政府申請拆除，並經台北市政府應務局建築
      管理處於七十三年十一月八日以北市建（違）字第四九七二三號書函回覆，足
      證上訴人早在十九年前對系爭土地上被上訴人之違章建築已有異議。
    2.上訴人係合法登記之土地所有權人，應有部分為三十分之一，而被上訴人無合
      法占有權源，此從被上訴人自始至終提不出「依建築法第七十三條、第三十條
      」所規定依法申請建築機關核淮建築之合法建物，且從未經上訴人及土地共有
      人等地主之同意，而僅係由台北市政府出具土地使用同意書，並給予行政上協
      助，為系爭土地上之建物所有權登記，自難遽予推認業經上訴人有同意使用。
      再者，被上訴人又提不出有「經上訴人同意」且可以「無償使用」任何字據以
      證明有權占有。由於系爭土地之地價稅，是由上訴人及其他地主所繳納，為被
      上訴人所非法使用、收益，不得已向被上訴人請求「租金金額」之不當得利。
    3.即使被上訴人有權占有，但是否得為無償使用收益之占用？況台北市政府業於
      七十四年一月終止與被上訴人間之租賃關係，其與被上訴人間並無租賃關係存
      在。
三、證據：提出
    契約書、台北市政府工務局建築管理處函、有關該地基現況處理措施會議紀錄、
    台北市政府財政局開會通知單及報告、台北市政府財政局函。
乙、被上訴人方面：
    本件依民事訴訟法第四百三十六條之二十九第二款規定，不經言詞辯論而為判決
    ，被上訴人亦未提出書狀作何聲明或陳述。
    理  由
甲、程序方面：
    本件依民事訴訟法第四百三十六條之二十九第二款規定，以上訴人依其上訴意旨
    足認上訴為無理由，不經言詞辯論而為判決，合先敘明。
乙、得心證之理由：
一、按對於小額程序之第一審裁判上訴，非以其違背法令為理由，不得為之；其上訴
    狀內應記載上訴理由，表明原判決所違背之法令及其具體內容，或依訴訟資料可
    認為原判決有違背法令之具體事實，民事訴訟法第四百三十六條之二十四、第四
    百三十六條之二十五定有明文。又依同法第四百三十六條之三十二第二項規定，
    於小額事件之上訴程序並不準用同法第四百六十九條第六款規定以觀，對於小額
    程序第一審裁判，並不得以第一審判決有「判決不備理由」之違法情形為上訴理
    由。
二、上訴人主張被上訴人係因台北市政府移轉或交付而占有系爭土地，即為台北市政
    府之繼受人，應為確定判決即臺灣臺北地方法院六十九年度訴更字第一○八號、
    臺灣高等法院七十年度上字第三三五○號、最高法院七十三年度台上字第一三七
    五號判決及臺灣高等法院法院七十七年度上更(二)字第一九六號判決（上訴人誤載
    為最高法院七十七年度上更(二)字第一九六號）既判力效力所及之人，原判決為相
    反之認定，顯違背民事訴訟法第四百條、第四百零一條規定等語。
（一）按民事訴訟法第四百零一條第一項規定：「確定判決，除當事人外，對於訴訟
      繫屬後為當事人之繼受人者，及為當事人或其繼受人占有請求之標的物者，亦
      有效力。」，既判力之主觀的範圍，原則上存於當事人間，例外的及於訴訟繫
      屬後為當事人之繼受人等，又此項所謂當事人之繼受人，應包括一般繼受人，
      及特定繼受人，前者指當事人之繼承人，後者係指於訴訟繫屬後繼受為訴訟標
      的之法律關係之人而言。
（二）經查，前述臺灣臺北地方法院六十九年度訴更字第一○八號、臺灣高等法院七
      十年度上字第三三五○號、最高法院七十三年度台上字第一三七五號確定判決
      係由台北市政府本於收購協議買賣契約之法律關係，訴請上訴人之父鄭文章、
      先祖母鄭黃娥辦理繼承登記、與台北市政府訂立書面買賣契約，並辦理所有權
      移轉登記予台北市政府，有前開確定判決之民事判決書在卷可稽，其訴訟標的
      法律關係為本於收購協議之買賣契約所生之所有權移轉登記請求權。而臺灣高
      等法院七十七年度上更(二)字第一九六號民事確定判決之既判力物的範圍即訴訟
      標的法律關係則係為林再興、鄭木通之共有物除去妨害、返還請求權。至於各
      該判決中有關系爭收購協議效力之認定，均僅為其等理由之一部，並非訴訟標
      的法律關係，而非屬既判力物的範圍。
（三）況且本件兩造均非屬上開二確定判決之當事人或繼受人，或為當事人占有請求
      之標的物者，故揆諸民事訴訟法第四百零一條第一項規定及最高法七十三年度
      台上字第三二九二號判例要旨，上開二確定判決自無拘束兩造之既判力可言。
      從而，原判決所為被上訴人不受上開民事確定判決既判力拘束之認定，並無適
      用法規顯有錯誤之情事。
三、至於上訴人主張原審判決不適用法規，認定事實全無法令根據，而誤認該台北市
    政府收購協議記錄為有效，亦違背證據法則等情。
（一）按取捨證據、認定事實屬於事實審法院之職權，若其認定並不違背法令，即不
      許任意指摘其認定不當（最高法院二十八年上字第一五一五號判例參照）。
（二）上訴人雖指摘：原審未令被上訴人就訴外人鄭貢槌與上訴人之亡父鄭文章間有
      授權代理關係存在之事實，負舉證責任，逕依鄭沈配之繼承系統表及鄭沈配之
      繼承人（除上訴人以外）沈默未曾出面否認買賣契約之事實，推定鄭貢槌有獲
      得授權；且未慮及四十五年間台灣仍處農業社會，且尚在戒嚴時期，一般人民
      不易自媒體得知台北市政府收購土地安置包括被上訴人之遷建戶之行政措施，
      且對政府施政之不滿，亦不敢公然表示，遑論抗爭等情，竟認該項行政措施為
      眾所週知，且以當時未生抗爭或異議，逕行推論原地主確有同意交付土地；又
      援引上訴人始終未曾參與之台北市政府協調會議紀錄，逕自認定兩造系爭土地
      買賣條件業已達成初步協議，及擬定於三個月內簽訂買賣契約；復以台北市政
      府一再協調兩造達成土地買賣及給予行政上配合與協助一節，先推論原地主於
      四十五年間即已允諾先行提供土地予拆遷戶建屋使用，再推論包括被上訴人之
      拆遷戶有權占有系爭土地，均有違背論理法則之違法云云。
（三）惟查，關於認定收購協議是否有效及被上訴人是否有權占有，悉屬原審認定事
      實之職權行使，而原判決係依協議紀錄、繼承系統表、共有人及其餘被繼承人
      於協議後之舉動、上訴人四十餘年來均未提出異議、地主與
      情，推知鄭沈配之繼承人有授權鄭貢槌代表或代理鄭沈配之全體繼承人出賣系
      爭土地應有部分予台北市政府，並認定系爭收購協議係屬有效，及台北市政府
      依買賣契約合法占有系爭土地，被上訴人係經台北市政府同意並交付而占有系
      爭土地，並非無權占有，其論理並無何違背法令之情形，則揆諸上開判例說明
      ，自難認原判決有何違背法令之事由。
四、其次，上訴人以原審判決前後矛盾，違反同法第四百六十九條第六款「判決理由
    矛盾」規定，而為其上訴理由部分。惟依民事訴訟法第四百三十六條之三十二第
    二項規定僅準用同法第四百六十九條第一款至第五款之規定，第六款不在準用之
    列，故同法第四百六十九條第六款所定之判決不備理由及理由矛盾，不能為第一
    審小額事件判決之上訴理由。故上訴人主張原判決就收購協議之效力部分所為之
    論斷、採認鄭玉須函文相關論述，判決理由顯有矛盾乙節，自不足取。
五、另上訴人於第二審始主張台北市政府四十五年間之收購協議，係以「政府依照土
    地法辦理徵收」為先決條件（即停止條件）等語，核屬新攻擊防禦方法，亦非因
    原法院違背法令致未能提出者，則其於第二審始提出，於法未合，本院無庸予以
    審究。
六、綜上所述，上訴人提起本件上訴，關於主張原判決違背民事訴訟法第四百條、第
    四百零一條規定而適用法規不當，及原判決不適用法規，認定事實全無法令根據
    ，而誤認該台北市政府收購協議記錄為有效，違背證據法則等，均無理由，不應
    准許。至於主張原判決理由矛盾部分，因非小額訴訟程序上訴理由，亦無足取，
    應予駁回。
七、上訴人應負擔之訴訟費用額，依後附計算書確定為如主文第二項所示之金額。
八、據上論結：本件上訴為無理由，爰依民事訴訟法第四百三十六條之二十九第二款
    、第四百三十六條之三十二第二項、第四百四十九條第一項、第四百三十六條之
    十九、第七十八條，判決如主文。
中      華      民      國    九十二    年     十二     月     十七     日
                                       民事第三庭
                                               審判長法  官  張靜女
                                                     法  官  張明輝
                                                     法  官  賴錦華
計    算    書
項          目         金  額（新台幣）        備        註
第二審裁判費           壹仟伍佰元
合    計               壹仟伍佰元
右為正本係照原本作成
不得上訴
中      華      民      國    九十二    年     十二     月     十八     日
                                                法院書記官    林桂玉


司法院資訊處製作；財團法人民間司法改革基金會備份。
